臺灣新竹地方法院民事判決　　　　　　　 94年度訴字第459號
原　　　告　中華商業銀行股份有限公司
法定代理人　乙○○
訴訟代理人　戊○○
被　　　告　丙○○
被　　　告　丁○○
法定代理人　甲○○
訴訟代理人　葉文博律師
上列當事人間請求撤銷贈與等事件，本院於民國94年11月18日辯
論終結，判決如下：
    主      文
原告之訴駁回。
訴訟費用由原告負擔。
    事實及理由
一、原告主張：
（一）緣訴外人振昇環保有限公司（以下簡稱振昇公司）邀同被
      告丙○○為連帶保證人，於民國（下同）93年12月17日向
      原告借款新臺幣（下同）700,000元，並簽立中小企業輕
      鬆貸專案借款契約；詎振昇公司並未依期償付本息，計尚
      欠650,045元及其利息、違約金未清償，故被告丙○○即
      負有清償責任，惟被告丙○○竟將其所有之坐落新竹縣竹
      北市○○段413-2地號土地及同段35建號建物即門牌號碼
      新竹縣竹北市麻園里1鄰麻園18號所有權均全部（以下簡
      稱系爭不動產）無償贈與被告丁○○，並於94年1月4日辦
      畢所有權移轉登記。
（二）按債務人所為之無償行為，有害及債權者，債權人得聲請
      法院撤銷之，民法第二百四十四條第一項定有明文。查被
      告丙○○就前開所積欠原告之債務屆期尚未清償，竟將系
      爭不動產無償贈與本件另一被告丁○○，將使其（即丙○○）本身陷於無資力而致原告之債權恐有不能受償之虞，
      是揆諸前揭說明，原告自得對前開贈與之債權行為及不動
      產物權行為行使撤銷權；再按，撤銷權兼具有形成權及請
      求權之性質，是行使撤銷權除得撤銷債務人所為之詐害行
      為外，尚得請求受益人回復債務人已履行之詐害行為內容
      ，故請求撤銷被告間就系爭不動產所為贈與之債權行為及
      所有權移轉登記之物權行為，且被告丁○○並應將系爭不
      動產於九十四年一月四日辦妥之所有權移轉登記予以塗銷
      。
二、被告等固不爭執訴外人振昇公司於93年12月17日邀同被告丙○○為連帶保證人向原告借得700,000元，詎振昇公司並未
    依期償付本息，計尚欠650,045元及其利息、違約金未清償
    等情，惟被告丙○○不同意原告之請求，而另一被告丁○○
    亦否認其與被告丙○○間就系爭不動產之贈與債權及物權行
    為，係屬民法第二百四十四條所定之詐害債權人之行為，並
    辯稱：
（一）被告丙○○為被告丁○○之生父，與丁○○之生母甲○○
      於90年7月19日協議離婚並經登記生效，且書立離婚協議
      書，約定被告丁○○由甲○○監護，而被告丙○○則應給
      付6,000,000元之贍養費及慰藉金予甲○○，作為子女日
      後教育基金；詎被告丙○○並未依上開離婚協議書之約定
      給付6,000,000元予甲○○，是為抵扣贍養費及慰藉金之
      給付，被告丙○○遂於93年11月5日書立同意書，同意將
      名下之系爭不動產之所有權移轉過戶至甲○○或其子女名
      下，然甲○○必須承受系爭不動產尚存之220餘萬元之銀
      行貸款並按月清償，此有被告丙○○所簽立之同意書及甲○○匯付貸款之匯款單據為證；嗣於94年1月4日，被告丙○○方將系爭不動產移轉過戶登記於被告丁○○名下，此
      有系爭不動產所有權狀影本所載足證。
（二）按民法第二百四十四條第一項規定，債權人撤銷債務人所
      為之有償或無償行為者，須具備下列要件：(一)為債務人所
      為之法律行為、(二)其法律行為有害於債權人、(三)其法律行
      為係以財產權為目的；又前開所謂債務人之法律行為有害
      及債權，乃指因債務人之行為，致債權人之債權不能滿足
      者而言；而債權人得依民法第二百四十四條規定行使撤銷
      權，以其債權於債務人為詐害行為時業已存在者為限，若
      債務人為詐害行為時，其債權尚未發生，自不許當時尚非
      債權人之人，於嗣後取得債權時，溯及的行使撤銷權，最
      高法院62年台上字第2609號判例足以參照。查被告丙○○
      係於93年12月17日方擔任原告與振昇公司間借款之連帶保
      證人，是原告與被告丙○○間之債權債務關係，充其量係
      自93年12月17日起方始存在，惟被告丙○○早於90年7月
      19日（即其與甲○○協議離婚登記生效之日），即約定應
      給付6,000,000元贍養費及慰藉金予被告丁○○之母甲○○作為子女日後教育基金，雖嗣被告丙○○因未能依該協
      議書內容給付款項，而於93年11月5日另書立同意書，同
      意將系爭不動產之所有權移轉過戶至其前妻甲○○或子女
      名下，作為前述部分給付贍養費及慰撫金之扣抵之用，惟
      此時原告與被告丙○○間之債權債務關係既然尚未發生，
      且被告丙○○與丁○○間就系爭不動產之贈與債權契約，
      亦係早於被告丙○○與原告間之連帶保證契約簽立前即已
      存在，則被告丙○○立書約定將系爭不動產移轉過戶予丁○○之行為，即不得率斷為詐害行為，故原告請求撤銷被
      告間就系爭不動產所為贈與之債權行為及所有權移轉登記
      之物權行為，且被告丁○○並應將系爭不動產之所有權移
      轉登記予以塗銷云云，顯與法律規定及前揭實務見解相悖
      ，自難採信等語，並聲明：請求駁回原告之訴，訴訟費用
      由原告負擔。
三、得心證之理由：
（一）兩造間不爭執之事項：
  １、訴外人振昇公司邀同被告丙○○為連帶保證人，於93年12
      月17日向原告借得700,000元，詎振昇公司並未依期償付
      本息，計尚欠原告本金650,045元及其利息、違約金未清
      償，且原告與被告丙○○間之前述債權債務關係係成立於
      九十三年十二月十七日之時。
  ２、就被告丁○○所提出之被告丙○○與訴外人甲○○立於90
      年7月19日之離婚協議書、被告丙○○於93年11月5日書立
      之同意書及甲○○於94年4月15日、5月2日、6月10日分別
      匯款21,000元予被告丙○○之匯款單據之形式真正不爭執
      。
  ３、就新竹縣竹北地政事務所於94年10月13日以北地所登明字
      第0940005902號函，檢送到院之系爭不動產辦理前述贈與
      移轉登記之相關土地登記申請書及新竹縣稅捐稽徵處土地
      增值稅免稅證明書、土地及建築改良物贈與所有權移轉契
      約書、新竹縣稅捐稽徵處93年度契稅繳款書、贈與稅繳費
      證明書等件之形式真正均不爭執。
（二）茲本件兩造間有爭執者，主要在於：原告主張被告二人間
      就系爭不動產之贈與行為（包含債權行為及物權行為），
      係成立於被告丙○○之連帶保證債務成立之後，故被告二
      人間之前述贈與行為，符合詐害行為之要件；惟被告丁○○則辯稱，被告丙○○至少於93年11月5日時，即已同意
      將系爭不動產移轉予被告丁○○，斯時原告與被告丙○○
      之債權債務關係尚未存在，是被告間之贈與行為既成立在
      前，即非屬詐害行為，原告自無撤銷權可得主張等語。故
      本件應審究者即：被告丙○○與被告丁○○間所為之前述
      贈與行為（含債權行為及物權行為），是否係於原告與被
      告丙○○間之債權債務行為成立後為之？原告得否撤銷被
      告二人間就系爭不動產之贈與債權契約行為及物權契約行
      為？
（三）經查：
  １、被告丁○○辯稱因被告丙○○無法履行90年7月19日離婚
      協議書所載之應給付予被告丁○○母親甲○○之贍養費及
      慰藉金約定，被告丙○○始於93年11月5日簽立同意書，
      同意將系爭不動產移轉予被告丁○○，以作為抵扣上述費
      用之用，惟另與甲○○約定甲○○必須承受系爭不動產尚
      存之220餘萬元之銀行貸款並按月清償之情，業據被告丁○○提出被告丙○○與甲○○立於90年7月19日之離婚協
      議書、被告丙○○於93年11月5日書立之同意書及甲○○
      匯款予被告丙○○之單據影本三紙為證，而原告對上開證
      物之形式真正已不爭執，且經查該離婚協議書記載：「．
      ．．男方丙○○先生應給付陸佰萬元整瞻（應為贍之誤寫
      ）養費及慰藉金予女方甲○○女士做為子女日後教育基金
      」等語，而另同意書亦書明：「本人丙○○與甲○○於90
      年7月19日．．．協議離婚，經雙方協議男方應給付新台
      幣陸佰萬元．．．但，事隔多年，一直無力給付，經前妻
      甲○○多次催討，本人決定以唯一名下不動產一棟，座落
      於竹北市麻園里一鄰麻園18號（即系爭不動產）所有產權
      過戶登記給前妻甲○○或子女名下，作為部分給付瞻養費
      及慰藉金扣抵之用，但此棟房子尚有新台幣貳佰貳拾餘萬
      元正銀行貸款尚待清償，前妻甲○○必須全數承受按月清
      償」等情，而甲○○確實有於94年4月15日、5月2日、6月
      10日分別匯款21,000元予被告丙○○之事實，亦有前述之
      三張匯款單據影本在卷可憑，準此，被告丁○○辯稱系爭
      不動產係被告丙○○為償付、扣抵積欠訴外人甲○○前述
      之贍養費及慰藉金，而依前述之同意書，予以贈與被告丁○○之情，即非無據。
  ２、次查，原告亦不爭執新竹縣竹北地政事務所於94年10月13
      日以北地所登明字第0940005902號函，檢送到院之系爭不
      動產辦理前述贈與移轉登記之相關土地登記申請書及新竹
      縣稅捐稽徵處土地增值稅免稅證明書、土地及建築改良物
      贈與所有權移轉契約書、新竹縣稅捐稽徵處93年度契稅繳
      款書、贈與稅繳費證明書影本之形式真正，而因當事人為
      申辦不動產之移轉登記而向轄區地政事務所提出申請時，
      通常須一併檢附相關之已繳納稅捐（完稅）或免稅之證明
      資料，且衡情於當事人就不動產之贈與稅部分，向稅捐機
      關申繳稅捐或申請免稅證明時，當事人就該不動產必先已
      有一贈與行為存在。查，依前述竹北地政事務所檢送到院
      之文件資料觀之，其中被告丁○○針對系爭不動產向稅捐
      機關申請免稅證明，稅捐機關之受理日期係九十三年十二
      月十七日，且稅捐機關於同年月二十三日表示系爭土地無
      欠土地稅，並於同年月二十七日收受當事人繳納之稅捐，
      且其中之贈與所有權之移轉契約書（屬物權行為之契約書
      ），其立約日期係記載九十三年十二月十五日之情，有上
      開稅捐資料及贈與所有權移轉契約書影本在卷可參。又因
      債權行為通常係成立在物權行為之前，至少是同時，是核
      諸前開之文件資料，可認本件被告間針對系爭不動產所為
      之贈與行為，其物權契約行為，係成立於九十三年十二月
      十五日，而債權契約，應係成立在九十三年十二月十五日
      之前，至遲亦係成立在九十三年十二月十五日之時。惟就
      原告與被告丙○○間之債權債務契約關係而言，依前所述
      係成立於九十三年十二月十七日，準此，被告丁○○所辯
      原告與被告丙○○間之債權債務關係，係其成立於前述被
      告間之贈與之債權契約行為及物權契約行為之後，堪以採
      認。
  ３、按「債權人得依民法第二百四十四條規定行使撤銷權，以
      其債權於債務人為詐害行為時，業已存在者為限，若債務
      人為詐害行為時，其債權尚未發生，自不許其時尚非債權
      人之人，於嗣後取得債權時，溯及的行使撤銷權。」（最
      高法院六十二年度台上字第二六０九號判例意旨可資參照
      ）。本件依前所述，於被告間就系爭不動產成立贈與之債
      權契約及物權契約時，原告既尚非被告丙○○之債權人，
      即難認被告間所為之無償贈與行為，於其等行為當時，有
      何害及原告對被告丙○○之債權可言，被告二人所為之前
      述贈與行為，尚與民法第二百四十四條第一項所定之詐害
      行為之要件不符，則揆諸前開之說明及判例意旨，原告訴
      請撤銷被告間針對系爭不動產所為之贈與債權行為及物權
      行為，並請求塗銷被告丁○○就系爭不動產，於九十四年
      一月四日辦妥之所有權移轉登記，即屬於法無據，均應予
      以駁回。
四、本案事證已臻明確，兩造其餘主張陳述及所提之證據，均與
    判決之結果無影響，爰不予一一論列，附此敘明。
五、結論：本件原告之訴為無理由，依民事訴訟法第七十八條，
    判決如主文。
中　　華　　民　　國　　94　　年　　11　　月　　30　　日
                  民事第二庭    法　官　鄭政宗
以上正本係照原本作成。
如對本判決上訴，須於判決送達後20日內向本院提出上訴狀。
                                書記官　蔣淑君
中　　華　　民　　國　　94　　年　　11　　月　　30　　日
